ACORDAO-COMPLETO-2349758

ACÓRDÃO DE RELAÇÃO

ACÓRDÃO DE RELAÇÃO 2323/2019 ATA 9/2019 - SEGUNDA CÂMARA

Acórdão 2323/2019-TCU-Segunda Câmara
Considerando a manifestação da unidade técnica lavrada nos seguintes termos:
"INTRODUÇÃO
1.	Cuidam os autos de tomada de contas especial instaurada pelo Instituto Nacional de Colonização e Reforma Agrária (Incra) em desfavor dos senhores José Heder Benatti, presidente do ITERPA, Valmir Gabriel Ortega, secretário de Estado de Meio Ambiente do Pará, e Marcílio de Abreu Monteiro, secretário de Estado de Projetos Estratégicos, todos ex-gestores do governo estadual do Pará à época dos fatos, em virtude da não execução do objeto pactuado no Convênio CRT PA 10000/2008	 (Siafi 626348) , celebrado entre o Instituto Nacional de Colonização e Reforma Agrária (Incra) e o Instituto de Terras do Pará (ITERPA) , com a interveniência da Secretaria de Estado de Meio Ambiente do Pará (SEMA) e da Secretaria de Estado de Projetos Estratégicos (SEPE) , que tinha por finalidade "	a cooperação geral entre os partícipes, com o estabelecimento de princípios básicos para disciplinar a conjunção de esforços e apoio técnico destinado ao desenvolvimento de serviços nas áreas de Cadastro de Cartografia" (peça 1, p. 172-178) .
HISTÓRICO
2.	Para a execução do convênio, o Incra repassou ao ITERPA, numa única parcela, o valor de R$ 4.500.000,00 por meio da Ordem Bancária 2008OB902464, emitida em 16/9/2008 (peça 1, p. 92) .
3.	A avença, no valor total de R$ 5.500.000,00, previa contrapartida da entidade convenente no valor de R$ 1.000.000,00.
4.	Conforme peça 1, p. 172-179, o convênio vigeu de 30/6/2008 a 29/6/2009, com prazo posteriormente prorrogado de ofício até 31/7/2011 por meio de vários aditivos (peça 1, p. 81-82, 83-84 e 87) .
5.	Plano de Trabalho de peça 1, p. 154-158, fixou três metas para o convênio: Meta 1) DIAGNÓSTICO E AVALIAÇÃO, com duas etapas: (a) Levantamento do acervo cartográfico e fundiário e (b) Organização da documentação para a microfilmagem e digitalização; Meta 2) SOLUÇÕES, com cinco etapas: (a) Modelagem do banco de dados corporativo, (b) Instalação de banco de dados corporativo, (c) Implantação de base cartográfica estadual, (d) Microfilmagem, Digitalização, Lançamento e Sistematização do Acervo Fundiário Estadual e (e) Disponibilização das Informações Fundiárias; e Meta 3) TRANSFERÊNCIA TECNOLÓGICA, com duas etapas: (a) Workshop conceitos e tecnologias do projeto e (b) Curso de Operação da interface Web do Banco de Dados.
6.	Para a execução dos serviços objeto do convênio, o ITERPA realizou licitação da qual resultou vencedora a empresa TECNOMAPAS LTDA. (CNPJ 01.544.328/0001-31) . Em 10/9/2009 o ITERPA celebrou com a empresa o Contrato 007/2009 (peça 3, p. 52-60) com vigência de 15 meses e valor total de R$ 5.499.331,19.
7.	Por meio de aditivos (peça 3, p. 63-64 e 68-69) , a vigência do contrato acabou estendida até 10/12/2011.
8.	Tabela 1 com dados extraídos do relatório da Auditoria Geral do Estado (peça 4, p. 80-90) demonstra os pagamentos efetuados pelo ITERPA à empresa TECNOMAPAS LTDA.
Tabela 1. Pagamentos à TECNOMAPAS LTDA.
	Medição
	Data
	Pagamentos à Empresa (R$) 
	INSS
	IRPJ
	Valor Bruto (R$) 

	1ª
	15/10/2009
	 847.953,32 
	 222.413,98 
	 134.560,45 
	 18.349,15 
	 1.223.276,90 

	2ª
	2/12/2009
	 226.995,64 
	 59.539,84 
	 36.021,60 
	 4.912,03 
	 327.469,11 

	3ª
	17/12/2009
	 460.919,91 
	 120.897,02 
	 73.142,69 
	 9.974,00 
	 664.933,62 

	4ª
	23/12/2009
	 533.083,63 
	 139.825,21 
	 84.594,25 
	 11.535,57 
	 769.038,66 

	5ª
	12/2/2010
	 276.239,01 
	 72.456,13 
	43.835,96
	5.977,63
	 398.508,73 

	6ª
	11/3/2010
	 224.304,87 
	 58.834,06 
	35.594,60
	4.853,81
	 323.587,34 

	7ª
	13/4/2010
	 241.534,72 
	 
	30.364,36
	4.140,60
	 276.039,68 

	8ª
	10/5/2010
	 141.156,66 
	 100.378,06 
	30.364,36
	4.140,60
	 276.039,68 

	9ª
	16/6/2010
	 295.493,05 
	 
	46.891,36
	6.394,28
	 348.778,69 

		17/6/2010
	 
	 77.506,38 

	 77.506,38 

	10ª
	13/7/2010
	 94.059,27 
	 24.671,29 
	14.926,12
	2.035,39
	 135.692,07 

	11ª
	11/8/2010
	 94.059,27 
	 24.671,29 
	14.926,12
	2.035,39
	 135.692,07 

	12ª
	17/9/2010
	 94.059,27 
	 24.671,29 
	14.926,13
	2.035,38
	 135.692,07 

	13ª
	15/10/2010
	 94.059,27 
	 
	14.926,13
	2.035,38
	 111.020,78 

		18/10/2010
	 
	 24.671,29 

	 24.671,29 

	14ª
	24/11/2010
	 94.059,27 
	 24.671,29 
	14.926,13
	2.035,38
	 135.692,07 

	15ª
	10/12/2010
	 94.059,28 
	 24.671,26 
	14.926,13
	2.035,38
	 135.692,05 

	Total
	 3.812.036,44 
	 999.878,39 
	 604.926,39 
	 82.489,97 
	 5.499.331,19 

9.	O contrato foi, portanto, totalmente executado sob o aspecto financeiro, tendo a empresa recebido os R$ 5.499.331,19 pactuados: R$ 4.811.914,83 de recebimentos líquidos e, referentes aos tributos incidentes, R$ 687.416,36.
10.	No relatório de auditoria de gestão das contas do exercício de 2009 do Incra, a CGU identificou irregularidades na execução do Convênio CRT PA 10000/2008, dentre as quais se destacam "atraso na execução do objeto" e "publicação no DOU do primeiro termo aditivo do convênio [...], em 05/02/2010, retroagindo a data da assinatura do aditivo para 26/06/2009", subterfúgio que teve por finalidade prorrogar prazo de vigência de convênio encerrado, contrariando parecer de 23/10/2009 da Procuradoria Regional segundo o qual "não haveria mais tempo hábil para celebração do termo aditivo, pois o prazo de vigência do convênio já havia expirado" (solicitação de auditoria da CGU de peça 1, p. 93-95) .
11.	Diante das irregularidades noticiadas pela CGU, o novo presidente do ITERPA publicou em 19/7/2013 portaria constituindo Comissão de Sindicância para "apurar os fatos denunciados" (peça 2, p. 12-13) .
12.	Utilizando por principal subsídio o relatório da Auditoria Geral do Estado finalizado em 28/12/2012 (peça 4, p. 80-90) , a comissão de sindicância assinala em seu relatório final de 21/10/2013 (peça 2, p. 14-33) como principais ilícitos identificados:
a) execução parcial do objeto do contrato;
b) deficiência na fiscalização e atestação dos serviços executados;
c) pagamento antecipado por serviços não prestados, sobretudo na primeira medição, em que a empresa recebeu, somente 22 dias após iniciar os serviços, o equivalente a 22,24% de todo o valor contratado;
d) pagamento total do valor contratado sem a correspondente conclusão dos serviços contratados.
13.	Pelas irregularidades, a comissão responsabilizou autoridades do ITERPA e do INCRA: membros da Comissão de Fiscalização do contrato, que atestaram as notas fiscais da empresa contratada, o diretor da Diretoria de Gestão e Desenvolvimento Agrário e Fundiário (DEAF) , unidade que detinha o dever contratual de "aprovar todos os atos da Comissão de Fiscalização", a diretora da Diretoria Administrativa e Financeira, responsável por "autorizar os pagamentos das parcelas mensais", o "então Presidente do ITERPA, por ser o ordenador de despesa e dirigente máximo da autarquia" e o então superintendente do Incra, "por haver prorrogado, retroativamente e de ofício, a vigência do Convênio nº 10.000/2008, em 05/02/2010, quando este expirara em 24/06/2009, em que pese haver sido alertado da ilegalidade de seus atos pela Procuradoria Federal Especializada".
14.	Em 27/11/2013 o presidente do ITERPA decidiu então instaurar tomada de contas especial "com o objetivo de apurar as irregularidades ocorridas no Convênio 10.000/2008 e, por consequência, aquelas que resultaram na contratação da empresa TECNOMAPAS LTDA. e no descumprimento das obrigações contratuais firmadas com o ITERPA" (portaria de peça 4, p. 119-122) .
15.	Entretanto, em seu relatório preliminar de 20/2/2014 (peça 4, p. 123-136) , a comissão de TCE concluiu pela necessidade de "medidas saneadoras e de notificações aos responsáveis, assinalando-se o prazo máximo de 30 (trinta) dias para que estes saneiem a situação irregular ou recolham os recursos irregularmente pagos, atualizados monetariamente e acrescidos de juros de mora, bem como apresentem as justificativas e alegações julgadas necessárias". Para a comissão, a medida trata "de requisito indispensável para a propositura da TCE propriamente dita".
16.	Em relatório de 29/4/2013, parecer técnico do Incra (peça 1, p. 113-128) identificara as seguintes irregularidades nos serviços prestados pela empresa TECNOMAPAS LTDA.:
1. O banco de dados corporativo do SIGLO nunca foi implantado na Sede do Incra em Brasília, como prevê o edital de licitações;
2. A TECNOMAPAS não entregou ao INCRA as bases de imagens e cartas, conforme afirma no ITEM 03 de seu relatório e ainda, não disponibilizou o Modelo Digital de Elevação (SRTM) ;
3. A TECNOMAPAS não executou a digitação de TODOS os dados digitalizados;
4. O Portal Fundiário (http://sigloiterpa.pa.gov.br/portal/) foi criado, mas sem informação nenhuma, não está operacional;
5. Não foram executados os treinamentos em serviço dos funcionários do INCRA, até mesmo porque o Sistema nunca entrou em operação neste Órgão;
6. A TECNOMAPAS, divergente do que afirma em seu relatório, até a presente data não entregou ao INCRA a documentação, código fonte e licença de uso do sistema;
7. Até a presente data não foi apresentado ao INCRA nenhum analista de suporte, conforme afirma a Empresa;
8. Apesar de ser afirmado pela Empresa TECNOMAPAS no ITEM 14 que "No dia 14/12/12 ... Foi realizado também a validação, testes e aceitação", venho repudiar e esclarecer que o INCRA em nenhum momento validou ou aceitou o SIGLO da forma como está posto, muito pelo contrário, nesse período de trabalho, de 10 a 14/12/2012, foram apontados vários problemas a respeito do sistema;
9. Em adição a tudo o que foi dito, foram capturadas algumas telas do sistema [que evidenciam vários tipos de falha no acesso aos dados].
17.	Diante do insucesso nas tentativas de concluir as atividades a que a empresa contratada estava obrigada, Ministério Público Federal e Ministério Público Estadual realizaram algumas reuniões conjuntas (atas de peça 4, p. 71-78, 92-102 e 182-183) cujo objetivo era, ao fim, celebrar um Termo de Composição Técnica que viabilizasse "a realização, por parte da Contratada, das atividades complementares, ante aos apontamentos realizados pelo Convenente e Contratante, conforme cronograma de execução adiante consignado, com a respectiva transferência de tecnologia, mediante o firmamento do competente termo de aceite e encerramento contratual" (minuta de peça 5, p. 8-15) .
18.	O Termo de Composição Técnica jamais foi assinado, o que levou o MPF a ajuizar em 13/3/2017, perante a Justiça Federal, a Ação Civil Pública n° 6790-76.2017.4.01.3900 (peça 13) .
19.	No âmbito desta tomada de contas especial instaurada em março de 2013, a comissão responsabilizou inicialmente o ITERPA, seu ex-presidente José Heder Benatti e seu novo presidente Carlos Alberto Lamarão Correa, o secretário da SEMA Valmir Gabriel Ortega, o secretário da SEPE Marcílio de Abreu Monteiro e o superintendente do Incra Elielson Pereira da Silva (peça 1, p. 210-213) .
20.	Notificados, mantiveram-se silentes somente os senhores José Heder Benatti e Valmir Gabriel Ortega. As demais defesas foram examinadas no parecer de peça 1, p. 210-213, concluindo a comissão por manter no relatório de peça 1, p. 214-222, a responsabilidade solidária do ITERPA e dos senhores José Heder Benatti, Valmir Gabriel Ortega e Marcílio de Abreu Monteiro pelo débito de R$ 4.500.000,00 com data histórica de 16/9/2008.
21.	A CISET da Presidência da República emitiu relatório e certificado de auditoria ratificando as conclusões do tomador de contas especial quanto à caracterização do dano ao erário e certificando a irregularidade das contas dos responsáveis (peça 1, p. 230-235) . O dirigente do órgão de controle interno emitiu parecer de sua competência (peça 1, p. 236) , bem como houve o pronunciamento ministerial de peça 1, p. 237.
EXAME TÉCNICO
22.	A análise dos fatos sintetizados pelo tomador de contas em seu relatório de peça 1, p. 214-222, evidencia que estão atendidos os pressupostos de constituição e desenvolvimento válido e regular deste feito, embora caiba reparo à responsabilização indicada pelo instaurador da TCE e ratificada pelo órgão de controle interno, conforme a seguir detalhado.
Irregularidade motivadora do dano
23.	A irregularidade motivadora desta TCE decorreu da não execução do objeto do Convênio CRT PA 10000/2008	 (Siafi 626348) , celebrado entre o Instituto Nacional de Colonização e Reforma Agrária (Incra) e o Instituto de Terras do Pará (ITERPA) , com a interveniência da Secretaria de Estado de Meio Ambiente do Pará (SEMA) e da Secretaria de Estado de Projetos Estratégicos (SEPE) , que tinha por finalidade "	a cooperação geral entre os partícipes, com o estabelecimento de princípios básicos para disciplinar a conjunção de esforços e apoio técnico destinado ao desenvolvimento de serviços nas áreas de Cadastro de Cartografia", embora tenha sido paga à TECNOMAPAS LTDA., CNPJ 01.544.328/0001-31, a integralidade do valor pactuado por meio do Contrato 007/2009, celebrado entre o ITERPA e a empresa.
Responsabilização pelo débito
24.	No relatório de peça 1, p. 214-222, o instaurador desta TCE imputou pela irregularidade a responsabilidade solidária do ITERPA e dos senhores José Heder Benatti, Valmir Gabriel Ortega e Marcílio de Abreu Monteiro.
25.	Responsabilidade solidária do ITERPA 
25.1.	Nos termos da DN TCU 57/2004, a responsabilidade ao ITERPA poderia ser atribuída somente se comprovado que a entidade ou a coletividade se beneficiara dos recursos federais repassados, possibilidade que no presente processo não se constata. 
25.2.	Os pareceres e relatórios de peça 1, p. 113-128, peça 3, p. 70-81, e peça 4, p. 4-15, 16-19 e 37-57 são unânimes em afirmar que "as obrigações assumidas pela empresa TECNOMAPAS LTDA, em decorrência do Contrato Nº 007/2008, de 10 de setembro de 2009, celebrado com o ITERPA para a execução dos serviços de levantamento, microfilmagem, sistematização e disponibilização do acervo fundiário do Estado do Pará, não foram integralmente cumpridos, embora o pagamento da última parcela do valor total pactuado, conforme Nota Fiscal de Serviço Avulsa de Nº 59375, tendo sido efetuado em 10 de dezembro de 2010".
25.3.	Resta claro, portanto, que a beneficiária foi a empresa TECNOMAPAS LTDA., que se locupletou com recursos públicos quando deixou de realizar a completa contraprestação dos serviços contratados, valendo-se para isso da leniência do dirigente do ITERPA, que autorizou pagamentos sem a correta atestação da despesa executada.
25.4.	Diante dos mencionados fatos e da jurisprudência deste Tribunal de Contas da União, deve-se afastar no âmbito desta TCE a responsabilidade do Instituto de Terras do Pará (ITERPA) .
26.	Responsabilidade solidária dos senhores Valmir Gabriel Ortega e Marcílio de Abreu Monteiro
26.1.	Conforme conclusão do relatório de peça 1, p. 214-222, o instaurador imputou responsabilidade ao senhor Valmir Gabriel Ortega, ex-secretário de Estado de Meio Ambiente do Pará, e ao senhor Marcílio de Abreu Monteiro, ex-secretário de Estado de Projetos Estratégicos, porque estes firmaram o convênio na condição de titulares das entidades intervenientes. Na análise da defesa de um deles (peça 1, p. 210-213) , afirma o instaurador que, "muito embora o ITERPA seja o Convenente gerenciador dos recursos e o responsável direto pelo acompanhamento da execução dos serviços contratados junto à empresa contratada para execução dos serviços conveniados - TECNOMAPAS, o produto também beneficiaria diretamente a SEPE". Conclui então o instaurador que, "se os benefícios são iguais para todos os partícipes, as responsabilidades também devem ser iguais para todos".
26.2.	Entretanto, o mero benefício dos resultados de um convênio não torna o beneficiário automaticamente responsável por irregularidades que venham a ocorrer na execução do objeto da avença.
26.3.	Na cláusula segunda do convênio de peça 1, p. 172-178, não se encontra em seu inciso III obrigação das intervenientes quanto à contratação dos serviços e seu pagamento, atividades atribuídas exclusivamente ao convenente (alíneas "d", "p" e "q" do inciso II da mesma cláusula segunda) .
26.4.	Além disso, como fato a excluir em definitivo a responsabilidade de ambos os gestores, nota-se que a execução propriamente dita do convênio iniciou com a assinatura em 10/9/2009 do Contrato 007/2009 entre o ITERPA e a empresa TECNOMAPAS LTDA, data em que a vigência original do convênio encontrava-se encerrada desde 29/6/2009.
26.5.	As prorrogações de vigência do convênio deram-se por meio de aditivos celebrados de ofício pelo Incra sem a participação dos dois ex-secretários, sem menção às entidades intervenientes e sem a assinatura de qualquer dos dois (peça 1, p. 81-82, 83-84 e 87) .
26.6.	Constata-se, assim, que a nenhum dos ex-secretários pode ser atribuída responsabilidade pelos pagamentos ou pela fiscalização do objeto contratado, uma vez que essas atividades não eram competência das entidades intervenientes e toda a execução do convênio ocorreu em período posterior ao da vigência original do convênio.
26.7.	Diante dos mencionados fatos, deve-se afastar no âmbito desta TCE a responsabilidade do senhor Valmir Gabriel Ortega, ex-secretário de Estado de Meio Ambiente do Pará, e do senhor Marcílio de Abreu Monteiro, ex-secretário de Estado de Projetos Estratégicos.
27.	Responsabilidade solidária do senhor José Heder Benatti
27.1.	Segundo o relatório de peça 1, p. 214-222, o instaurador lhe imputou responsabilidade porque "na época da celebração do convênio era o representante legal que ocupava o cargo de Presidente do ITERPA, tendo o mesmo assinado o termo da avença na condição de Convenente".
27.2.	Em sua defesa de peça 5, p. 99-118, o ex-presidente afirma que os "serviços contratados foram prestados e não há prova alguma de que os preços cobrados pelos serviços estariam acima da média do mercado, pelo contrário; não existe qualquer comprovação da evolução patrimonial indevida, não há razão alguma para condenação".
27.3.	Os relatórios produzidos tanto no ITERPA quanto no Incra (peça 1, p. 113-128, peça 3, p. 70-81, e peça 4, p. 4-15, 16-19 e 37-57) negam, contudo, que os serviços contratados tenham sido de fato integralmente prestados. Além disso, nas reuniões coordenadas conjuntamente por MPF e MPE, a própria empresa reconhece que necessita concluir o contrato e disponibilizar os dados.
27.4.	Diligenciado por esta unidade técnica em 2018, o atual gestor do ITERPA informa que os serviços contratados "não foram executados a contento", que o "sistema SIGLO não se encontra funcional e nem alimentado" e que a entidade expediu notificação extrajudicial à empresa informando que os serviços objeto do contrato "não foram integralmente cumpridos, embora o pagamento da última parcela do valor total pactuado (R$ 5.499.331, 19) tenha sido efetuado em 10 de dezembro de 2010".
27.5.	O item 5.4 do Contrato 007/2009 previa:
5.4	Os pagamentos serão realizados em parcelas mensais após os relatórios de entrega serem aprovados pela DEAF - Diretoria de Gestão de Desenvolvimento Agrário e Fundiário do ITERPA, e se darão até o 5º (quinto) dia útil do mês subsequente ao da prestação dos serviços, mediante apresentação da nota fiscal/fatura devidamente atestada pelo setor competente, cumprida a fase estabelecida no Cronograma.
27.6.	Por meio da Portaria 0693, de 21/9/2009, o presidente do ITERPA designou Comissão de Fiscalização e Acompanhamento para desempenhar "as funções de acompanhar e fiscalizar a execução do Contrato, anotando em registro próprio todas as ocorrências relacionadas com a execução e determinando o que for necessário à regularização das faltas ou defeitos observados e demais atribuições correlatas" (peça 19) .
27.7.	No entanto, o relatório de sindicância de peça 2, p. 14-33, consigna:
Pelo que se pôde apurar, não havia critérios técnicos para aferir a produtividade. Os membros consultados e consequentemente o diretor simplesmente formalizavam atos preliminares exigidos para a liquidação financeira das parcelas.
Em relação ao atesto nas notas fiscais, há de se ressaltar que por ocasião do pagamento da segunda parcela, a presidente da comissão encaminhou nota fiscal para atesto pelo diretor técnico, tendo este devolvido com alegação que a competência seria da Comissão, segundo orientação da Diretoria Financeira.
Ressalta-se, no entanto, que no pagamento da primeira parcela a aprovação e atesto foram efetivados pelo diretor técnico, sem qualquer consulta ou manifestação da comissão de fiscalização, conforme cópias de fls. 188/189, extraídas dos autos do processo 2009/371986.
A partir da negativa do diretor técnico em atestar as notas fiscais, a presidente da Comissão passou a encaminha-las ao servidor Edmilson para que fossem atestadas. O encaminhamento e o atesto eram equivocados, uma vez que não competia individualmente a membro da comissão praticar o ato.
No mais, segundo se extrai dos autos investigados e dos depoimentos, posteriormente ao pagamento da quarta parcela, na prática, a comissão se desmobilizou totalmente. Não houve mais reuniões periódicas, e nem os membros eram mobilizados para atos efetivos de fiscalização. Somente o membro Edmilson se manifestava em algumas ocasiões.
O presidente da Comissão, por ocasião de alguns pedidos de pagamento de parcelas, limitava-se a receber o relatório da empresa contratada e encaminhar ao diretor técnico, que aprovava e por sua vez o encaminhava à diretoria financeira para pagamento.
A diretoria financeira solicitava o atesto nas notas fiscais, em algumas oportunidades ao presidente da comissão, caso dos pagamentos da quinta e da sexta parcelas. Na nota fiscal da quinta parcela o próprio presidente da comissão atestou a nota fiscal, enquanto na sexta a nota fiscal foi atestada pelo membro Edmilson. Esta prática se repetiu em vários pagamentos subsequentes.
Anotamos, por oportuno, que o servidor Edmilson comunicou para a administração sua atuação individual como fiscal do contrato, em razão da desmobilização da comissão, e em consequência do serviço ser efetuado na maior parte nas dependências de sua coordenadoria, de forma que as circunstâncias acabavam por lhe imputar indevidamente a responsabilidade da análise do cumprimento do cronograma e a habilitação para os pagamentos.
27.8.	A desordem na atestação das notas fiscais - ato que comprova a liquidação regular da despesa - decorreu de omissão do então presidente do ITERPA, a quem competia zelar pela correta execução do contrato e, por consequência, do convênio celebrado com o Incra.
27.9.	Os membros da comissão atuavam por delegação do presidente do ITERPA, incumbindo a este supervisionar seus atos para verificar o correto exercício dos poderes delegados. Segundo ampla jurisprudência deste TCU, "a delegação de competência não implica delegação de responsabilidade, competindo ao delegante a fiscalização dos atos de seus subordinados, especialmente em situações nas quais, pela importância do objeto e pela materialidade dos recursos envolvidos, a necessidade de supervisão não pode ser subestimada" (entre outros, Acórdão 2457/2017-TCU-Plenário, relatado pelo ministro José Múcio Monteiro, e Acórdão 170/2018-TCU-Plenário, relatado pelo ministro Benjamin Zymler) .
27.10.	A reforçar a exclusiva responsabilidade do ex-presidente do ITERPA pelos pagamentos sem a correspondente contraprestação de serviços, o relatório de peça 3, p. 71-81, registra que, no pagamento da terceira parcela do contrato, a presidente da Comissão de Fiscalização e Acompanhamento demandou nos seguintes termos o então presidente do ITERPA: "Considerando que o montante de processos digitalizados no mês de novembro (2.395) não representa nem 10% do total de processos a serem digitalizados (cerca de 180.000) , ainda que não haja quantitativo no cronograma apresentado pela empresa Tecnomapas, solicito manifestação de V. Sa. quanto ao pagamento do valor integral da nota fiscal de 02". Seguiu-se então esta resposta do senhor José Heder Benatti: "Por se tratar de início de trabalho e todos os esforços realizados pela empresa, equipamentos e pessoal, para cumprimento das metas, e para assegurar o bom andamento da digitalização, autorizo o pagamento da nota fiscal de 02".
27.11.	Diante dos mencionados fatos e da jurisprudência deste Tribunal de Contas da União, mantém-se no âmbito desta TCE a responsabilidade do senhor José Heder Benatti, ex-presidente do Instituto de Terras do Pará (ITERPA) .
28.	Necessidade de responsabilizar a empresa contratada
28.1.	Quando da imputação de irregularidade atinente à não execução de objeto de convênio, torna-se necessário examinar se para isso houve o concurso de terceiro contratado.
28.2.	Na presente TCE, sobressai claro que a empresa TECNOMAPAS LTDA. atuou diretamente para a consecução do dano na medida em que deixou de realizar a prestação dos serviços para os quais foi contratada e integralmente paga.
28.3.	É este há muito consagrado o entendimento do Tribunal de Contas da União sobre ocorrência como aquela tratada nestes autos: "O TCU tem a incumbência de fixar a responsabilidade solidária de agente público que praticou ato irregular e de terceiro que, como contratante ou parte interessada na prática do mesmo ato, de qualquer modo haja concorrido para o cometimento de dano ao erário" (Acórdão 3350/2012-TCU-Plenário, relatado pelo ministro José Jorge) . 
28.4.	Para este Tribunal, é pacífico que a pessoa jurídica de direito privado contratada pelo poder público responde em casos de prejuízos causados ao erário fruto dessa relação jurídica. No voto condutor ao Acórdão 1693/2003-TCU-Plenário, assim se pronunciou o relator, ministro Benjamin Zymler: "Aliás, essa jurisprudência, mais do que pacífica, é unânime, pois desconheço decisão desta Corte de Contas que a contrarie". No mesmo sentido são os seguintes acórdãos, todos do Plenário: 1.206/2011, relatado pelo ministro José Múcio Monteiro, 1.656/2006, relatado pelo ministro Valmir Campelo, 1.856/2005, relatado pelo ministro Benjamin Zymler, 683/2005, relatado pelo ministro Valmir Campelo, 2.076/2004, relatado pelo ministro Ubiratan Aguiar, 15/2002, relatado pelo ministro Ubiratan Aguiar, e 189/2001, relatado pelo ministro Guilherme Palmeira.
28.5.	Conclui-se assim pela adequação jurídica de, nestes autos, responsabilizar solidariamente a empresa TECNOMAPAS LTDA. pelo dano decorrente da não execução do objeto do Contrato 007/2009, celebrado com o Instituto de Terras do Pará (ITERPA) , e, por consequência, na frustração do objeto do Convênio CRT PA 10000/2008.
Quantificação do débito
29.	O valor do débito não se encontra corretamente quantificado no demonstrativo elaborado pelo tomador de contas (peça 1, p. 32-33) , que considerou o valor total repassado por conta do convênio (R$ 4.500.000,00) , na data em que os recursos foram transferidos: 16/9/2008.
30.	Entretanto, sempre que houver "responsabilidade solidária entre o gestor do órgão convenente e a empresa executora do objeto, deve ser considerada para efeito de atualização do valor do débito, para ambos os responsáveis, a data dos pagamentos efetivados à contratada (entre outros, Acórdão 551/2018-TCU-Segunda Câmara, relatado pelo ministro Aroldo Cedraz, Acórdão 6349/2017-TCU-Segunda Câmara, relatado pelo ministro Aroldo Cedraz, Acórdão 8781/2017-TCU-Primeira Câmara, relatado pelo ministro Bruno Dantas, e Acórdão 6774/2011-TCU-Segunda Câmara, relatado pelo ministro-substituto André Luís de Carvalho) .
31.	Nos presentes autos, os débitos devem portanto ser imputados de acordo com os valores da Tabela 1 anteriormente mencionada em que constam os pagamentos efetuados à empresa TECNOMAPAS LTDA.
32.	Para a correta imputação dos valores, há ainda a necessidade de atentar para dois ajustes: a existência de valores relativos aos tributos recolhidos em cada pagamento e a inclusão da contrapartida de R$ 1.000.000,00 nos valores pagos à empresa.
33.	Quanto ao primeiro ajuste, este Tribunal entende que "não devem ser abatidos dos débitos imputados pelo TCU os valores retidos no pagamento de faturas a título de tributos, cabendo ao eventual credor, na ocorrência de indébito tributário, buscar a restituição junto aos órgãos competentes" (Acórdãos 1.859/2018 e 2.827/2016, ambos do Plenário e ambos relatados pela ministra Ana Arraes) . Assim sendo, os valores a ser imputados devem corresponder ao recebimento bruto discriminado na última coluna da Tabela 1.
34.	Relativamente ao segundo ajuste, a competência do TCU alcança somente o montante transferido ao ITERPA por conta do convênio, não se estendendo ao valor da contrapartida a cargo daquela entidade. Isso porque, em conformidade com o Acórdão 4509/2018-TCU-Segunda Câmara, relatado pelo ministro-substituto Marcos Bemquerer, a impugnação da totalidade das despesas realizadas com os recursos repassados pelo concedente federal não se aplica "à contrapartida do convenente, sob pena de enriquecimento sem causa da União".
35.	Dos valores pagos à empresa TECNOMAPAS LTDA. devem, portanto, ser considerados na presente TCE somente os R$ 4.500.000,00 transferidos pela União, apurados a partir do pagamento mais antigo, conforme orientado pelo Acórdão 4563/2018-TCU-Primeira Câmara, relatado pelo ministro Walton Alencar Rodrigues, "uma vez que a contrapartida pode ser aplicada ao longo da execução do ajuste".
36.	Desse modo, os valores correspondentes ao dano apurado nestes autos são aqueles relacionados na Tabela 2 a seguir.
Tabela 2. Débitos a serem imputados
	Data de Ocorrência
	Valor (R$) 

	15/10/2009
	1.223.276,90

	2/12/2009
	327.469,11

	17/12/2009
	664.933,62

	23/12/2009
	769.038,66

	12/2/2010
	398.508,73

	11/3/2010
	323.587,34

	13/4/2010
	276.039,68

	10/5/2010
	276.039,68

	16/6/2010
	241.106,28

	Total
	4.500.000,00

37.	Quanto aos valores listados na Tabela 3 a seguir, que correspondem à contrapartida a cargo do ITERPA, sua apreciação é de competência do Tribunal de Contas do Estado do Pará (TCE/PA) , e não deste TCU.
Tabela 3. Débitos relativos à contrapartida
	Data de Ocorrência
	Valor (R$) 

	16/6/2010
	 107.672,41

	17/6/2010
	77.506,38

	13/7/2010
	135.692,07

	11/8/2010
	135.692,07

	17/9/2010
	135.692,07

	15/10/2010
	111.020,78

	18/10/2010
	24.671,29

	24/11/2010
	135.692,07

	10/12/2010
	135.692,05

	Total
	 999.331,19 

38.	Convém ainda observar que os recursos da União foram transferidos ao ITERPA no dia 16/9/2008, porém começaram a ser utilizados somente mais de um ano depois, quando do primeiro pagamento à empresa efetuado em 15/10/2009. Durante esse período e até os dias de hoje o valor correspondente aos rendimentos financeiros segue depositado na conta específica do convênio. Diligenciado por esta unidade técnica, o ITERPA informou que "até a presente data não houve a restituição do saldo remanescente de aplicação financeira existente na Conta Corrente nº 10.376-4, Agência 1674-8, junto ao Banco do Brasil, no valor de R$ 831.047,90 até 31.10.2018, em virtude de estarmos aguardando as orientações do Concedente acerca do procedimento para devolução".
39.	Como se trata de valor de titularidade da União, deve este TCU determinar àquela entidade estadual que efetive a restituição no menor tempo possível, principalmente porque a vigência do convênio está há muito encerrada.
Viabilidade do estabelecimento regular do contraditório e valor mínimo para instauração
40.	As irregularidades configuram prejuízo ao erário cujo valor atualizado é superior ao limite de R$ 100.000,00 fixado no art. 6º, inciso I, da Instrução Normativa TCU 71/2012, conforme demonstrativo de débito de peça 20.
41.	Verifica-se ainda que o interstício entre a data de ocorrência da irregularidade geradora do dano ao erário e a primeira notificação válida dos responsáveis ocorreu em prazo inferior a dez anos, não havendo óbice ao estabelecimento regular do contraditório em consideração ao parâmetro estabelecido no art. 6º, inciso II, da Instrução Normativa TCU 71/2012.
PROPOSTA DE ENCAMINHAMENTO
42.	Diante do exposto, submetem-se os autos à consideração superior, propondo:
a)  citar o Sr. José Heder Benatti, CPF XXX.214.662-XX, presidente do ITERPA à época dos fatos, e a empresa Tecnomapas Ltda., CNPJ 01.544.328/0001-31, com fundamento nos arts. 10, § 1º, e 12, incisos I e II, da Lei 8.443/1992 c/c o art. 202, incisos I e II, do RI/TCU, para que, no prazo de 15 dias, apresentem alegações de defesa e/ou recolham, solidariamente, aos cofres do Instituto Nacional de Colonização e Reforma Agrária (Incra) as quantias a seguir, atualizadas monetariamente a partir das respectivas datas até a data do efetivo recolhimento e abatendo-se valores acaso já satisfeitos, nos termos da legislação vigente, em razão das seguintes irregularidades/condutas:
a)  citar o Sr. José Heder Benatti, CPF XXX.214.662-XX, presidente do ITERPA à época dos fatos, e a empresa Tecnomapas Ltda., CNPJ 01.544.328/0001-31, com fundamento nos arts. 10, § 1º, e 12, incisos I e II, da Lei 8.443/1992 c/c o art. 202, incisos I e II, do RI/TCU, para que, no prazo de 15 dias, apresentem alegações de defesa e/ou recolham, solidariamente, aos cofres do Instituto Nacional de Colonização e Reforma Agrária (Incra) as quantias a seguir, atualizadas monetariamente a partir das respectivas datas até a data do efetivo recolhimento e abatendo-se valores acaso já satisfeitos, nos termos da legislação vigente, em razão das seguintes irregularidades/condutas:
a.1) Irregularidade atribuída a José Heder Benatti: não comprovação da boa e regular aplicação dos recursos federais transferidos pelo Instituto Nacional de Colonização e Reforma Agrária (Incra) ao Instituto de Terras do Pará (ITERPA) por meio Convênio CRT PA 10000/2008, em face de pagamento à empresa Tecnomapas Ltda. (CNPJ 01.544.328/0001-31) do valor integral dos serviços previstos no Contrato 007/2009, celebrado em 10/9/2009 pelo ITERPA com a empresa, que tinha por objeto "levantar, digitalizar, lançar perímetro, armazenar em banco de dados e disponibilizar para consulta e atualização do acervo fundiário estadual e federal, do Estado do Pará", sem que os serviços tenham sido efetivamente concluídos pela empresa.
a.2) Conduta do responsável: autorizar o pagamento do correspondente à integralidade do valor do Contrato 007/2009 sem que os serviços tenham sido efetivamente concluídos pela empresa contratada, quando deveria efetuar o pagamento somente após atestada a execução dos serviços e a empresa ter comprovado o cumprimento de suas obrigações contratuais.
a.3) Dispositivos violados: art. 63, § 2º, III, da Lei 4.320/1964, art. 66 da Lei 8.666/1993 e Cláusula Segunda, item 2.1, alíneas "e" e "h", e Cláusula Quinta, item 5.3, do Contrato 007/2009.
a.4) Irregularidade atribuída à empresa Tecnomapas Ltda.: recebimento do valor integral do Contrato 007/2009, celebrado em 10/9/2009 com o ITERPA, que tinha por objeto "levantar, digitalizar, lançar perímetro, armazenar em banco de dados e disponibilizar para consulta e atualização do acervo fundiário estadual e federal, do Estado do Pará", sem que a empresa tenha efetivamente concluído os serviços a que estava obrigada.
a.5) Conduta da empresa: receber o valor integral do Contrato 007/2009 sem que tivesse efetivamente concluído os serviços, quando deveria receber somente após executar os serviços para os quais fora contratada.
a.6) Dispositivos violados: art. 66 da Lei 8.666/1993 e Cláusula Segunda, item 2.2.2, alínea "j", e Cláusula Quinta, item 5.7, do Contrato 007/2009.
Débito:
	Data deOcorrência
	Valor Original (R$) 

	15/10/2009
	1.223.276,90

	2/12/2009
	327.469,11

	17/12/2009
	664.933,62

	23/12/2009
	769.038,66

	12/2/2010
	398.508,73

	11/3/2010
	323.587,34

	13/4/2010
	276.039,68

	10/5/2010
	276.039,68

	16/6/2010
	241.106,28

Valor atualizado até 29/12/2018: R$ 7.582.636,55
	b)  autorizar o envio de íntegra dos autos ao Tribunal de Contas do Estado do Pará (TCE/PA) para que, em relação ao débito correspondente à contrapartida prestada pelo Instituto de Terras do Pará (ITERPA) ao Convênio CRT PA 10000/2008, adote as medidas que entender cabíveis;
	c)  determinar ao Instituto de Terras do Pará (ITERPA) que recolha imediatamente aos cofres federais, por meio de Guia de Recolhimento da União (GRU) , unidade gestora 373030, gestão 37201 (Instituto Nac. de Colonização e Ref. Agrária) , código de recolhimento 18836-0 (STN Restit. Recur. Convênio Exercício Anterior) , o saldo remanescente de aplicações financeiras relativas ao Convênio CRT PA 10000/2008 existente na conta corrente nº 10.376-4, agência 1674-8 do Banco do Brasil, devendo, no prazo de 15 (quinze) dias, comprovar a este Tribunal de Contas da União o recolhimento determinado;
	d)  informar aos responsáveis citados que, caso venham a ser condenados pelo Tribunal, o débito ora apurado será acrescido de juros de mora, desde as datas da ocorrência até a data do recolhimento, nos termos do § 1º do art. 202 do RI/TCU;
	e)  esclarecer aos responsáveis citados, em obediência ao art. 12, inciso VI, da Resolução-TCU 170/2004, que o recolhimento tempestivo do débito somente saneará o processo caso seja reconhecida a sua boa-fé e não se constate outra irregularidade nas contas;
	f)  esclarecer aos responsáveis citados, em obediência ao art. 12, inciso VII, da Resolução-TCU 170/2004, que o não atendimento à citação implicará revelia, para todos os efeitos, dando-se prosseguimento ao processo;
	g)  encaminhar aos responsáveis citados, nos termos do art. 11 da Resolução-TCU 170/2004, cópia integral desta instrução técnica para subsidiar sua resposta."
Acolho a proposta da unidade nos termos do seguinte acórdão:
ACORDAM, os Ministros do Tribunal de Contas da União, com fundamento nos arts. 143, 157, 179, 197 e 199 do Regimento Interno/TCU, em fazer a citação do responsável e as determinações de acordo com os pareceres emitidos nos autos pela Secretaria e pelo Ministério Público junto a este Tribunal: 
a)  citar o Sr. José Heder Benatti, CPF XXX.214.662-XX, presidente do ITERPA à época dos fatos, e a empresa Tecnomapas Ltda., CNPJ 01.544.328/0001-31, com fundamento nos arts. 10, § 1º, e 12, incisos I e II, da Lei 8.443/1992 c/c o art. 202, incisos I e II, do RI/TCU, para que, no prazo de 15 dias, apresentem alegações de defesa e/ou recolham, solidariamente, aos cofres do Instituto Nacional de Colonização e Reforma Agrária (Incra) as quantias a seguir, atualizadas monetariamente a partir das respectivas datas até a data do efetivo recolhimento e abatendo-se valores acaso já satisfeitos, nos termos da legislação vigente, em razão das seguintes irregularidades/condutas:
Irregularidade atribuída a José Heder Benatti: não comprovação da boa e regular aplicação dos recursos federais transferidos pelo Instituto Nacional de Colonização e Reforma Agrária (Incra) ao Instituto de Terras do Pará (ITERPA) por meio Convênio CRT PA 10000/2008, em face de pagamento à empresa Tecnomapas Ltda. (CNPJ 01.544.328/0001-31) do valor integral dos serviços previstos no Contrato 007/2009, celebrado em 10/9/2009 pelo ITERPA com a empresa, que tinha por objeto "levantar, digitalizar, lançar perímetro, armazenar em banco de dados e disponibilizar para consulta e atualização do acervo fundiário estadual e federal, do Estado do Pará", sem que os serviços tenham sido efetivamente concluídos pela empresa.
Conduta do responsável: autorizar o pagamento do correspondente à integralidade do valor do Contrato 007/2009 sem que os serviços tenham sido efetivamente concluídos pela empresa contratada, quando deveria efetuar o pagamento somente após atestada a execução dos serviços e a empresa ter comprovado o cumprimento de suas obrigações contratuais.
Dispositivos violados: art. 63, § 2º, III, da Lei 4.320/1964, art. 66 da Lei 8.666/1993 e Cláusula Segunda, item 2.1, alíneas "e" e "h", e Cláusula Quinta, item 5.3, do Contrato 007/2009.
Irregularidade atribuída à empresa Tecnomapas Ltda.: recebimento do valor integral do Contrato 007/2009, celebrado em 10/9/2009 com o ITERPA, que tinha por objeto "levantar, digitalizar, lançar perímetro, armazenar em banco de dados e disponibilizar para consulta e atualização do acervo fundiário estadual e federal, do Estado do Pará", sem que a empresa tenha efetivamente concluído os serviços a que estava obrigada.
Conduta da empresa: receber o valor integral do Contrato 007/2009 sem que tivesse efetivamente concluído os serviços, quando deveria receber somente após executar os serviços para os quais fora contratada.
Dispositivos violados: art. 66 da Lei 8.666/1993 e Cláusula Segunda, item 2.2.2, alínea "j", e Cláusula Quinta, item 5.7, do Contrato 007/2009.
Débito:
	Data deOcorrência
	Valor Original (R$) 

	15/10/2009
	1.223.276,90

	2/12/2009
	327.469,11

	17/12/2009
	664.933,62

	23/12/2009
	769.038,66

	12/2/2010
	398.508,73

	11/3/2010
	323.587,34

	13/4/2010
	276.039,68

	10/5/2010
	276.039,68

	16/6/2010
	241.106,28

Valor atualizado até 29/12/2018: R$ 7.582.636,55
	b)  autorizar o envio de íntegra dos autos ao Tribunal de Contas do Estado do Pará (TCE/PA) para que, em relação ao débito correspondente à contrapartida prestada pelo Instituto de Terras do Pará (ITERPA) ao Convênio CRT PA 10000/2008, adote as medidas que entender cabíveis;
	c)  determinar ao Instituto de Terras do Pará (ITERPA) que recolha imediatamente aos cofres federais, por meio de Guia de Recolhimento da União (GRU) , unidade gestora 373030, gestão 37201 (Instituto Nac. de Colonização e Ref. Agrária) , código de recolhimento 18836-0 (STN Restit. Recur. Convênio Exercício Anterior) , o saldo remanescente de aplicações financeiras relativas ao Convênio CRT PA 10000/2008 existente na conta corrente nº 10.376-4, agência 1674-8 do Banco do Brasil, devendo, no prazo de 15 (quinze) dias, comprovar a este Tribunal de Contas da União o recolhimento determinado;
	d)  informar aos responsáveis citados que, caso venham a ser condenados pelo Tribunal, o débito ora apurado será acrescido de juros de mora, desde as datas da ocorrência até a data do recolhimento, nos termos do § 1º do art. 202 do RI/TCU;
	e)  esclarecer aos responsáveis citados, em obediência ao art. 12, inciso VI, da Resolução-TCU 170/2004, que o recolhimento tempestivo do débito somente saneará o processo caso seja reconhecida a sua boa-fé e não se constate outra irregularidade nas contas;
	f)  esclarecer aos responsáveis citados, em obediência ao art. 12, inciso VII, da Resolução-TCU 170/2004, que o não atendimento à citação implicará revelia, para todos os efeitos, dando-se prosseguimento ao processo;
	g)  encaminhar aos responsáveis citados, nos termos do art. 11 da Resolução-TCU 170/2004, cópia integral da instrução técnica para subsidiar sua resposta e o presente Acórdão.
1. Processo TC-Processo 033.899/2016-9 (TOMADA DE CONTAS ESPECIAL) 
	1.1. Responsáveis: Jose Heder Benatti (XXX.214.662-XX) 
	1.2. Órgão/Entidade: Entidades/órgãos do Governo do Estado do Pará
	1.3. Relator: Ministro Raimundo Carreiro
	1.4. Representante do Ministério Público: não atuou
	1.5. Unidade Técnica: Secretaria do TCU no Estado do Pará (Sec-PA) .
	1.6. Representação legal: 
	1.7. Determinações/Recomendações/Orientações: não há.

Segunda Câmara

3.	A avença, no valor total de R$ 5.500.000,00, previa contrapartida da entidade convenente no valor de R$ 1.000.000,00.
4.	Conforme peça 1, p. 172-179, o convênio vigeu de 30/6/2008 a 29/6/2009, com prazo posteriormente prorrogado de ofício até 31/7/2011 por meio de vários aditivos (peça 1, p. 81-82, 83-84 e 87).
5.	Plano de Trabalho de peça 1, p. 154-158, fixou três metas para o convênio: Meta 1) DIAGNÓSTICO E AVALIAÇÃO, com duas etapas: (a) Levantamento do acervo cartográfico e fundiário e (b) Organização da documentação para a microfilmagem e digitalização; Meta 2) SOLUÇÕES, com cinco etapas: (a) Modelagem do banco de dados corporativo, (b) Instalação de banco de dados corporativo, (c) Implantação de base cartográfica estadual, (d) Microfilmagem, Digitalização, Lançamento e Sistematização do Acervo Fundiário Estadual e (e) Disponibilização das Informações Fundiárias; e Meta 3) TRANSFERÊNCIA TECNOLÓGICA, com duas etapas: (a) Workshop conceitos e tecnologias do projeto e (b) Curso de Operação da interface Web do Banco de Dados.
6.	Para a execução dos serviços objeto do convênio, o ITERPA realizou licitação da qual resultou vencedora a empresa TECNOMAPAS LTDA. (CNPJ 01.544.328/0001-31). Em 10/9/2009 o ITERPA celebrou com a empresa o Contrato 007/2009 (peça 3, p. 52-60) com vigência de 15 meses e valor total de R$ 5.499.331,19.
7.	Por meio de aditivos (peça 3, p. 63-64 e 68-69), a vigência do contrato acabou estendida até 10/12/2011.
8.	Tabela 1 com dados extraídos do relatório da Auditoria Geral do Estado (peça 4, p. 80-90) demonstra os pagamentos efetuados pelo ITERPA à empresa TECNOMAPAS LTDA.
Tabela 1.
 Pagamentos à TECNOMAPAS LTDA.
	
Medição
	
Data
	
Pagamentos à Empresa (R$)
	
INSS
	
IRPJ
	
Valor 
Bruto (R$)
	
1ª
	
15/10/2009
	
 847.953,32 
	
 222.413,98 
	
 134.560,45 
	
 18.349,15 
	
 1.223.276,90 
	
2ª
	
2/12/2009
	
 226.995,64

ACORDAO-COMPLETO-2381406

Acórdão 7963/2021 - Segunda Câmara

RAIMUNDO CARREIRO

Não atuou

TOMADA DE CONTAS ESPECIAL (TCE)

Secretaria do TCU no Estado do Pará (Sec-PA).